【裁判字號】    97,易,806
【裁判日期】    970630
【裁判案由】    詐欺
【裁判全文】
臺灣士林地方法院刑事判決               97年度易字第806號
公  訴  人  臺灣士林地方法院檢察署檢察官
被      告  丙○○
上列被告因詐欺案件，經檢察官提起公訴（97年度偵字第531號）
，及函請併案審理（臺灣臺中地方法院檢察署97年度偵字第250
號），本院判決如下：
    主  文
丙○○犯幫助詐欺取財罪，處有期徒刑陸月，如易科罰金，以新
臺幣壹仟元折算壹日。
    事  實
一、丙○○雖明知一般人均得向金融機構申請帳戶使用，無須借
    用他人帳戶始得處理金錢事務，且無故取得他人金融帳戶使
    用之行徑常與財產犯罪有關，可能係遂行不法所有意圖用以
    詐騙他人財物，卻基於縱若有人持以犯罪亦無違背其本意之
    不確定故意，而基於幫助不特定人向他人詐取財物之犯意，
    於民國96年9 月7 日14時25分後至19時間某時，在不詳地點
    ，將其所開立之台新國際商業銀行（下稱台新銀行）帳號00
    000000000000號帳戶之存摺、提款卡及密碼（起訴疏漏載存
    摺），交予姓名年籍不詳之詐騙集團成員。該詐騙集團成員
    ，即基於意圖為自己不法所有之犯意，在網際網路所設立「
    小穎部落格」，乙○○於同日16時許在該部落格留下其聯絡
    電話，該詐騙集團成員即自稱「小穎」於同日19時許致電乙○○相約於翌日（即96年9 月8 日）凌晨在臺北市○○區○○路1 段56號台新銀行碰面，乙○○依約前往後，即接獲自
    稱「龍哥」之詐欺集團成員來電，佯稱要與「小穎」見面，
    需先至台新銀行現金存款確認身分及消費金額，乙○○不疑
    有他，遂依其指示在台新銀行之提款機操作按鍵，並於同日
    1 時7 分、1 時24分、2 時14分、2 時26分、2 時35 分 、
    2 時45分，分別匯款新臺幣（下同）2,000 元、2,000 元、
    10,000元、10,000元、10,000元及5,000 元，共計39,000元
    入丙○○前揭台新銀行帳戶。另該詐欺集團成員於96年9 月
    6 日2 時15分亦以網路通訊程式（即MSN） 佯稱欲與甲○○
    援交，然要先匯保證金，以供確認甲○○非警察，甲○○因
    而陷於錯誤，於96年9 月8 日3 時10分，在台新銀行設於台
    中市○○路○ 段308 號台新銀行提款機，匯款30,000元至丙○○前述台新銀行帳戶。乙○○、甲○○於匯款後，始知受
    騙，即報警處理而查悉上情。
二、案經臺北市政府警察局北投分局報告臺灣士林地方法院檢察
    署檢察官偵查起訴及臺灣臺中地方法院檢察署檢察官函請併
    案審理。
    理  由
一、按被告以外之人於審判外之言詞或書面陳述，除法律有規定
    者外，不得作為證據；又被告以外之人於審判外之陳述，雖
    不符合同法第159 條之1 至第159 條之4 之規定，但經當事
    人於審判程序同意作為證據，法院審酌該言詞陳述或書面陳
    述作成時之情況，認為適當者，亦得為證據。當事人、代理
    人或辯護人於法院調查證據時，知有第159 條第1 項不得為
    證據之情形，而未於言詞辯論終結前聲明異議者，視為有前
    項之同意，刑事訴訟法第159 條第1 項及第159 條之5分 別
    定有明文。查本判決下列被告以外之人於審判外之陳述（包
    括證人乙○○、甲○○警詢、檢察事務官之陳述、台新銀行
    96年9 月29日台新作文字第9613860 號函及附件、台新銀行
    自動櫃員機交易明細等書證），雖屬傳聞證據，惟均經當事
    人於本院準備程序及審判期日中表示無意見而不予爭執，且
    迄至言詞辯論終結前亦未再聲明異議，本院審酌此等證據資
    料製作時之情況，尚無違法不當及證明力明顯過低之瑕疵，
    亦認為以之作為證據應屬適當，故揆諸前開規定，爰逕依刑
    事訴訟法第159 條之5 規定，認前揭證據資料均例外有證據
    能力，合先陳明。
二、訊據被告丙○○固坦承上開帳戶，為伊所申辦等情不諱，惟
    矢口否認有何幫助詐欺犯行，辯稱：伊於96年9 月7 日將該
    帳戶內之餘款3 千餘元提領後，即將該帳戶存摺、提款卡置
    於其機車內，並將機車停放在臺北縣三重市○○○路，後置
    於機車內之前述帳戶存摺及提款卡遭竊，伊並未將前揭帳戶
    資料交予他人云云，然查：
  1.上揭乙○○、甲○○上網交友，經對方要求匯入保證金，以
    確認身分，乙○○、甲○○即分別於前述時間匯如上款項至
    被告在台新銀行所申請之帳號00000000000000號帳戶內，後
    並遭人以提款卡提領等情，業據證人乙○○於警詢及檢察事
    務官，及證人甲○○於警詢證述綦詳（531 號偵卷第5 至7
    頁、第55頁、臺中縣警察局太平分局偵查卷宗第28至31頁）
    ，並有乙○○及甲○○所提之台新銀行自動櫃員機交易明細
    表（531 號偵卷第9 、10頁、臺中縣警察局太平分局偵查卷
    宗第38頁)、 台新銀行96年9 月29日台新作文字第9613860
    號函及檢送之上開帳戶交易明細表（531 號偵卷第16、25、
    27頁）附卷可參，堪可認定。
  2.被告雖以上詞為辯，惟查：
    A.被告於96年9 月7 日上午11時10分及14時25分許，分別提
      領2,000 元及1,800 元，嗣該帳戶僅餘77元等情，業據被
      告於本院審理時自承在卷，並有前述台新銀行函檢送之該
      帳戶交易明細表可徵，而乙○○遭騙後，於96年9 月7 日
      19時接獲詐欺集團成員之電話，旋於同年月8 日凌晨1 時
      7 分依其指示匯第1 筆款項入被告前述帳戶內，嗣詐欺集
      團成員旋以提款卡提領乙情，亦據證人乙○○於警詢證述
      在卷及有前述帳戶交易明細表可參，堪認該詐欺集團成員
      應係於被告96年9 月7 日14時25分提款後同日19時乙○○
      接獲詐欺集團成員電話間取得上開帳戶存摺、提款卡及密
      碼，是被告一將上開帳戶提領至僅餘77元時，上開帳戶資
      料即為詐欺集團成員取得，詐欺集團成員並於前述被害人
      匯款後，即以提款卡提領其等所匯之款項。
    B.次查持帳戶印鑑章及存摺，即得至該金融機構領款，另輸
      入所設之密碼，即可以提款卡在自動櫃員機領款，是一般
      人均會將存摺、提款卡分別存放，鮮少放在一起，以增遭
      盜領之風險，且查現今機車遭竊之事時有所聞，一般人應
      不會將貴重物品置於停放在路邊之機車內，被告為心智正
      常之成年人，對上情當無不知之理，自無將前開帳戶存摺
      、提款卡放在一起之理，亦無將上開帳戶資料放在停放路
      邊之機車內之理。是被告辯稱：上開各物放在伊停放在路
      邊之機車內遭竊云云，實難採信。
    C.復按金融存款帳戶，事關存戶個人財產權益之保障，與存
      戶之提款卡、存摺，一般人均妥為保管，倘遺失衡情均會
      報案或掛失，以免遭他人盜領，詐欺集團成員對此亦應知
      之甚明，其當知帳戶遺失者發現帳戶遺失時，會報案或掛
      失止付，是詐欺集團為確保取得不法利益，其所利用供被
      害人匯款之存摺帳戶，必係渠等所可掌控之帳戶，毋庸擔
      心該帳戶提款卡及密碼無法使用或遭掛失，致無法提領不
      法所得之窘境，豈可能甘冒業經失主變更密碼，甚或申報
      失竊而停用金融卡，導致無法領得帳戶內款項之風險，費
      心施詐被害人匯入款項至其無法掌控之帳戶內。從而，詐
      欺集團成員絕不可能使用拾獲或竊得之帳戶供被害人匯款
      。而查被害人乙○○、甲○○於96年9 月8 日凌晨匯前述
      款項入被告上開帳戶後，詐騙集團成員即同日以提款卡提
      領前揭詐騙所得，顯見上開帳戶為詐騙集團所能控制之帳
      戶，無虞遭帳戶所有人提領或掛失。且以該集團成員於被
      害人匯入款項後即以提款卡提領，堪信該集團成員對被告
      上述帳戶提款卡之密碼知之甚詳。倘非被告交付上開帳戶
      資料及告知提款卡之密碼，詐欺集團成員何以能控制該帳
      戶且知道提款卡密碼？是被告辯稱：系爭帳戶係因失竊而
      遭詐欺集團利用云云，不足採信。
    D.如上所述，被告辯稱：伊上開帳戶資料置於機車遭竊云云
      ，顯與事實不符，不足採信，上開帳戶資料應係被告交付
      予詐欺集團成員，勘可認定。
  3.按金融存款帳戶，事關存戶個人財產權益之保障，與存戶之
    提款卡結合，其專屬性、私密性更形提高，除非本人或與本
    人具密切之關係者，難認有何理由可自由流通使用該存摺、
    提款卡、密碼，一般人亦均有應妥為保管存摺、提款卡、密
    碼，以防止被他人冒用之認識，縱有特殊情況偶有將存摺、
    提款卡交付他人之需，亦必深入瞭解其用途後再行提供以使
    用，恆係吾人日常生活經驗與事理；且金融帳戶為個人理財
    之工具，申請開設金融帳戶並無任何特殊之限制，一般民眾
    皆可以存入最低開戶金額之方式申請開戶，一個人可以在不
    同之金融機構申請多數之存款帳戶使用，並無何困難，此乃
    眾所週知之事實，則依一般人之社會生活經驗，苟見非親非
    故之人不以自己名義申請開戶，反而向他人蒐集金融機構帳
    戶供己使用，衡情當知悉蒐集金融帳戶者，係將所蒐集之帳
    戶用於從事財產犯罪。況觀諸現今社會上，詐騙者蒐購人頭
    帳戶，持以作為信貸、手機簡訊詐欺之事，常有所聞，出賣
    或出借帳戶予非親非故之人，受讓人係為從事財產犯罪，已
    屬人盡皆知之事，本件被告明知存摺、提款卡、密碼等有關
    個人財產、身分之物品，將淪落於不明人士手中，極易被利
    用為與財產有關之犯罪工具，竟願將其存摺等物交付予與其
    於身分上不具密切關係之人，顯然對於該帳戶將作為不法使
    用，有所認知，是雖卷內事證並無積極證據證明被告知悉實
    施詐欺者將如何犯罪，而無法於本件認定被告有實施詐欺犯
    行之共同犯意聯絡，但被告既對金融帳戶交付他人使用，可
    能遭持以從事財產犯罪有所認知，其有幫助他人犯詐欺罪之
    不確定犯罪故意甚明。
  4.綜上所述，堪認上開帳戶資料，乃被告交予詐欺集團成員使
    用，被告辯稱：未交付，係遺失云云，顯係事後卸責之詞，
    無足採信。本件事證明確，被告犯行洵堪認定，應依法論科
    。
三、按刑法上之幫助犯，係對於犯罪與正犯有共同之認識，而以
    幫助之意思，對於正犯資以助力，而未參與實施犯罪之行為
    者而言（最高法院75年度台上字第1509號、88年度台上字第
    1270號判決亦同此意旨）。是以，如未參與實施犯罪構成要
    件之行為，且係出於幫助之意思提供助力，即屬幫助犯，而
    非共同正犯。查本件被告基於幫助之犯意，提供其所有上開
    帳戶存摺、提款卡、密碼交予犯罪集團成員，其等利用被告
    之幫助，基於意圖為自己不法所有之犯意，對被害人乙○○
    、甲○○施用詐術，使乙○○、甲○○因而陷於錯誤，而匯
    款至被告所提供之上揭帳戶內，是被告所為係參與詐欺取財
    罪構成要件以外之行為，且在無證據證明被告係以正犯而非
    以幫助犯之犯意參與犯罪之情形下，應認其所為係幫助犯而
    非正犯行為。核被告所為，係犯刑法第30條第1 項前段、第
    339 條第1 項幫助詐欺取財罪。又被告一幫助詐欺之行為，
    幫助詐欺集團成員詐欺乙○○、甲○○2 人，為想像競合犯
    ，應依刑法第55條之規定，從一情節較重之幫助詐欺乙○○
    之罪處斷。再被告之行為僅止於幫助，爰依刑法第30條第2
    項之規定，按正犯之刑減輕之。公訴人函請併案審理之被告
    幫助詐欺甲○○部分（即臺灣臺中地方法院檢察署97年度偵
    字第250 號卷宗），與檢察官起訴之犯罪事實既具有想像競
    合犯之裁判上一罪關係，依審判不可分之原則，應為起訴效
    力所及，本院自應併予審究。爰審酌被告提供帳戶資料予犯
    罪集團成員使用，所為已影響社會正常交易安全，增加被害
    人尋求救濟之困難，並使犯罪之追查趨於複雜，危害社會情
    節甚鉅及其犯罪之動機、目的、手段、生活狀況、智識程度
    暨犯罪後於偵、審程序中，猶飾詞狡辯等一切情狀，量處如
    主文所示之刑，並諭知易科罰金之折算標準。
四、據上論斷，應依刑事訴訟法第299 條第1 項前段，刑法第30
    條第1 項前段、第2 項，第339 條第1 項、第55條、第41條
    第1 項前段，刑法施行法第1 條之1 ，判決如主文。
五、本案經檢察官湯偉祥到庭執行職務。
中    華    民    國    97    年    6     月    30    日
                  刑事第三庭審判長法  官  杜惠錦
                                  法  官  陳美彤
                                  法  官  江翠萍
以上正本證明與原本無異。
如不服本判決，應於收受送達後10日內向本院提出上訴書狀，其
未敘述上訴之理由者並得於提起上訴後20日內向本院補提理由書
（均須按他造當事人之人數附繕本）。
                                  書記官  陳慧玲
中    華    民    國    97    年    7     月    1     日
附錄本判決論罪科刑依據之法條：
中華民國刑法第339條
意圖為自己或第三人不法之所有，以詐術使人將本人或第三人之
物交付者，處5 年以下有期徒刑、拘役或科或併科1 千元以下罰
金。
以前項方法得財產上不法之利益或使第三人得之者，亦同。
前二項之未遂犯罰之。


司法院資訊處製作；財團法人民間司法改革基金會備份。
